臺北高等行政法院判決
　　　　　　　　　　　　　　　　　　 93年度訴字第00384號
　　　　　　　　　　　　　　　.
原　　　告　甲○○
被　　　告　勞工保險局
代　表　人　乙○（總經理）
訴訟代理人　丙○○
　　　　　　丁○○
上列當事人間因勞保事件，原告不服行政院勞工委員會中華民國
92年12月5日勞訴字第0920047375號訴願決定，提起行政訴訟。
本院判決如下：
　　主  文
原告之訴駁回。
訴訟費用由原告負擔。
　　事  實
緣原告係由寶成工業股份有限公司申報參加勞工保險之被保險人
，因車禍致顏面撕裂傷遺有疤痕，於民國（下同）92年3月18日
檢附財團法人彰化基督教醫院（下稱彰化基督教醫院）同年月8
日出具之勞工保險殘廢診斷書及照片，向被告申請普通傷害殘廢
給付。案經被告審查，以原告顏面下巴存有規則之線狀疤痕，無
組織凹陷，與勞工保險殘廢給付標準表之給付標準不符，乃於92
年4月16日以保給殘字第09260365070號函否准所請。原告不服，
向勞工保險監理委員會（下稱監理會）申請審議，經該會以92年
7月28日（92）保監審字第1834號審議駁回。原告猶未甘服，提
起訴願，亦遭決定駁回，遂向本院提起行政訴訟。茲摘敘兩造訴
辯意旨如次：
甲、原告方面：
一、聲明：求為判決
１、訴願決定、審議審定及原處分均撤銷。
２、命被告依勞工保險殘廢給付標準表第57障害項目第10殘廢等
    級作成核付原告殘廢給付之處分。
二、陳述：
１、依勞工保險殘廢給付標準表第57項障害系列附註之規定，其
    頭部、臉部或頸部受損壞致遺存顯著醜形者之構成要件，包
    括在顏面部遺存雞卵大以上之瘢痕，或5公分以上之不規則
    線狀痕，或直徑3公分以上之組織凹陷（與人相遇時可引起
    他人注意之程度）。本次原告傷害狀況符合「5公分以上之
    不規則線狀痕」及「直徑3公分以上之組織凹陷（與人相遇
    時可引起他人注意之程度）」之規定，此有彰化基督教醫院
    於91年9月10日開具之勞工保險殘廢診斷書之治療經過欄記
    載：「上述病人因上述傷害，於本院急診接受傷口處理及縫
    合。計：唇部撕裂傷1.5×0.5公分，右眼瞼撕裂傷0.7×0.3
    公分，右下不規則之撕裂傷9×1公分，後於本院觀察到隔日
    後離院。」、殘廢詳況欄四：「顏面部遺存雞卵大以上瘢痕
    或5公分以上不規則線狀痕。」可參，被告之特約醫院醫師
    亦依診斷狀況認定原告符合上開規定而在殘廢診斷書中證實
    ，故原告下巴有超過5公分以上之不規則線狀痕，且症狀已
    固定。
２、勞工保險殘廢給付標準表第57障害系列附註規定所稱5公分
    以上不規則線狀痕之定義，一般認定有其困難之處，故量化
    基礎為5公分以上，倘被保險人遺存疤痕超過5公分，即符合
    請領標準。而所謂不規則線狀痕為不確定之法律概念，勞工
    保險條例係為保障勞工生活所定之法律，目前尚無不規則線
    狀痕之定義，依勞工保險條例第1條：「為保障勞工生活，
    促進社會安全，制定本條例；本條例未規定者，適用其他有
    關法律。」及保險法第54條：「本法之強制規定，不得以契
    約變更之。但有利於被保險人者，不在此限。保險契約之解
    釋，應探求契約當事人之真意，不得拘泥於所用之文字；如
    有疑義時，以作有利於被保險人之解釋為原則。」之規定，
    所謂不規則線狀痕之認定有疑義時，以作有利於被保險人之
    解釋為原則。
３、有關勞工保險殘廢給付標準表第57障害系列附註規定所稱之
    直徑3公分以上之組織凹陷（與人相遇時可引起他人注意之
    程度），依實際而言，僅須與人交談，一般人皆指出下巴之
    疤痕為何而來，且對勞工而言，下巴疤痕影響其心理與人際
    關係，勞工之生活與工作確實受有影響。又試問殘廢給付係
    依被告特約醫院之診斷書為主，或依被告之看法為主要依據
    ，倘被告認為彰化基督教醫院開立之勞工保險殘廢診斷書有
    違法之處，程序上應行文更正，避免原告為申請殘廢給付，
    造成程序上之煎熬。且第一線專業醫師對病人診斷之意見，
    被告應予尊重，不能球員兼裁判，倘專業醫師意見不被接受
    ，被告應依修法程序，訂定相關規定，告知被保險人往後由
    被告直接認定殘廢狀況，毋須由特約醫院作鑑定。
４、依醫師法第11條規定：「醫師非親自診察，不得施行治療、
    開給方劑或交付診斷書。但於山地、離島、偏僻地區或有特
    殊、急迫情形，為應醫療需要，得由直轄市、縣（市）主管
    機關指定之醫師，以通訊方式詢問病情，為之診察，開給方
    劑，並囑由衛生醫療機構護理人員、助產人員執行治療。」
    ，被告之特約醫院專業醫師未依該條前段規定親自診療，僅
    就相片即可判斷原告情況不符合殘廢給付之標準，何以彰化
    基督教醫院之診斷醫師蔡宗憲依該條規定，自事故住院、門
    診及開立診斷書，程序合法，反不如未親自診療之專科醫師
    ，其何能推翻地區醫院醫師之主張。倘被告之專科醫師均無
    須經合法之法定程序，其權利豈非過大，故被告所為處分有
    違行政程序法第7條比例原則之規定。
５、依勞工保險條例第56條規定：「保險人於審核殘廢給付認為
    有複檢必要時，得另行指定醫院或醫師複檢。」，被告在原
    告申請殘廢給付時，可依該條規定要求原告複檢，被告選擇
    不依規定處理，殊不知被告所稱專科醫師之法律授權何在、
    究係依何種規定處理？被告所為處分有違行政程序法第9條
    及第10條規定。況原告上班時，同事常問原告下巴疤痕究竟
    怎麼回事？故原告受傷程度已符合勞工保險殘給付標表第57
    項之規定。
６、依行政程序法第6條規定：「行政行為，非有正當理由，不
    得為差別待遇。」，並參照行政院勞工委員會87年12月18日
    台88勞訴字第36992號訴願決定之意旨，原告深覺被告有差
    別待遇之處，請鈞院調閱上開訴願決定以為比較基礎。為維
    護行政效能，被告應尊重專業醫師之意見，社會分工方得以
    進行，原告生活亦得以受到照顧。
乙、被告方面：
一、聲明：求為判決駁回原告之訴，訴訟費用由原告負擔。
二、陳述：
１、按「被保險人因普通傷害或罹患普通疾病，經治療終止後，
    如身體遺存障害，適合殘廢給付標準表規定之項目，並經保
    險人自設或特約醫院診斷為永久殘廢者，得按其平均月投保
    薪資，依同表規定之殘廢等級及給付標準，一次請領殘廢補
    助費，殘廢給付標準表如附表二。被保險人領取普通傷病給
    付期滿或其所患普通傷病經治療1年以上尚未痊癒，如身體
    遺存障害，適合殘廢給付標準表規定之項目，並經保險人自
    設或特約醫院診斷為永不能復原者，得比照前項規定辦理。
    」勞工保險條例第53條定有明文。
２、按勞工保險殘廢給付標準表第57項障害項目「頭部、顏面部
    或頸部受損壞致遺存顯著醜形者」為第10殘廢等級，給付標
    準220日。次按同障害系列附註規定：「一、頭部、顏面部
    及頸部之醜形係指本表前列眼瞼、鼻及耳廓缺損以外，遺存
    於頭部、臉部及頸部日常露出有礙外觀之醜形者。二、『顯
    著醜形』依左列範圍為準：（一）在頭部遺存手掌大（不包
    括5指）以上之瘢痕者。（二）在顏面部遺存雞卵大以上之
    瘢痕或5公分以上之不規則線狀痕，或直徑3公分以上之組織
    凹陷（與人相遇時可引起他人注意之程度）者。（三）在頸
    部遺存手掌大（不包括含5指）以上之瘢痕者。（四）女性
    被保險人按第8等級給付。」。又按「．．診斷書之內容，
    係由醫師依病人病情或依該病人之病歷據實填載，而非依病
    人要求內容出具，至於該診斷書所載之病情，是否符合殘障
    給付標準，係由該殘障給付主管機關逕依權責認定。」行政
    院衛生署89年3月17日衛署醫字第89013119號函釋在案。
３、原告以其因車禍致顏面撕裂傷遺有疤痕，於92年3月18日檢
    附彰化基督教醫院同年月8日出具之勞工保險殘廢診斷書及
    照片，向被告申請普通傷害殘廢給付，而原告平均月投保薪
    資為新台幣（下同）38,200元，其日投保薪資為1273.3元，
    故本次原告所請殘廢給付220天計280,126元。案經被告審查
    ，以原告之殘廢狀況不符勞工保險殘廢給付標準表規定之給
    付標準，乃以92年4月16日保給殘字第09260365070號函否准
    所請，並經審議審定及訴願決定維持在案。
４、按殘廢診斷書所載病情是否符合勞工保險殘廢給付之標準，
    非僅憑原告片面之非專業性主張即可作為認定殘廢等級之唯
    一依據，故被告均將被保險人相關病歷資料送請特約專科醫
    師審查以提供醫理見解，係借助其專業意見，作為審核給付
    之參考，本案亦係如此，係經被告特約專科醫師審查，參照
    其意見略以：「依所附照片顯示，病患顏面下巴存有規則之
    線狀疤痕，無組織凹陷，與給付標準不符。」，亦有監理會
    特約專科醫師意見：「依所附彩照為下巴，尚稱平整之裂傷
    縫合疤痕，既無組織凹陷，亦不合不規則線狀痕，勞保局不
    予殘廢給付為合理。」可參，況現在已看不出明顯傷痕。又
    殘廢程度之認定既涉醫學專業領域之判斷，各個被保險人之
    殘廢情形各不相同，應視個別之情形而作不同之認定，尚非
    可比附援引，原告援引行政院勞工委員會87年12月18日台88
    勞訴字第36992號訴願決定云云，尚待斟酌，故被告所為處
    分依法並無不合。
　　理  由
一、被告代表人原為廖碧英，93年5月20日變更為蔡吉安，嗣於
    同年6月16日變更為乙○，茲由渠等具狀聲明承受訴訟，核
    無不合，應予准許。
二、按「被保險人因普通傷害或罹患普通疾病，經治療終止後，
    如身體遺存障害，適合殘廢給付標準表規定之項目，並經保
    險人自設或特約醫院診斷為永久殘廢者，得按其平均月投保
    薪資，依同表規定之殘廢等級及給付標準，一次請領殘廢補
    助費，殘廢給付標準表如附表二。被保險人領取普通傷病給
    付期滿，或其所患普通傷病經治療一年以上尚未痊癒，如身
    體遺存障害，適合殘廢給付標準表規定之項目，並經保險人
    自設或特約醫院診斷為永不能復原者，得比照前項規定辦理
    。」、「被保險人因職業傷害或罹患職業病，經治療終止後
    ，如身體遺存障害，適合殘廢給付標準表規定之項目，並經
    保險人自設或特約醫院診斷為永久殘廢者，依同表規定之殘
    廢等級及給付標準，增加百分之五十，一次請領殘廢補償費
    。被保險人領取職業傷病給付期滿，尚未痊癒，如身體遺存
    障害，適合殘廢給付標準表規定之項目，並經保險人自設或
    特約醫院診斷為永不能復原者，得比照前項規定辦理。」為
    勞工保險條例第53條及第54條所規定。次按，勞工保險殘廢
    給付標準表第57障害項目「頭部、顏面部或頸部受損壞致遺
    存顯著醜形者」為第10殘廢等級，給付標準220日。又按，
    同障害系列附註規定：「一、頭部、顏面部及頸部之醜形係
    指本表前列眼瞼、鼻及耳廓缺損以外，遺存於頭部、臉部及
    頸部日常露出有礙外觀之醜形者。二、『顯著醜形』依左列
    範圍為準：(一)在頭部遺存手掌大（不包括5指）以上之瘢痕
    者。(二)在顏面部遺存雞卵大以上之瘢痕或5公分以上之不規
    則線狀痕，或直徑3公分以上之組織凹陷（與人相遇時可引
    起他人注意之程度）者。．．(四)女性被保險人按第8等級給
    付。」。
三、本件原告係由寶成工業股份有限公司申報參加勞工保險之被
    保險人，因車禍致顏面撕裂傷遺有疤痕，於92年3月18日檢
    附彰化基督教醫院同年月8日出具之勞工保險殘廢診斷書及
    照片，向被告申請普通傷害殘廢給付。案經被告審查，以原
    告顏面下巴存有規則之線狀疤痕，無組織凹陷，與勞工保險
    殘廢給付標準表之給付標準不符，乃於92年4月16日以保給
    殘字第09260365070號函否准所請。原告不服，循序起訴謂
    其傷害狀況符合「5公分以上之不規則線狀痕」及「直徑3公
    分以上之組織凹陷（與人相遇時可引起他人注意之程度）」
    之規定，有彰化基督教醫院開具之勞工保險殘廢診斷書為憑
    ，依勞工保險條例第1條及保險法第54條規定，所謂不規則
    線狀痕之認定有疑義時，以作有利於被保險人之解釋為原則
    ，被告特約醫師未依醫師法第11條前段規定親自診療，僅就
    相片即可判斷原告情況不符合殘廢給付之標準，何以彰化基
    督教醫院之診斷醫師依該條規定，自事故住院、門診及開立
    診斷書，反不如未親自診療之專科醫師，故被告所為處分有
    違行政程序法第7條比例原則，又被告在原告申請殘廢給付
    時，可依勞工保險條例第56條規定要求原告複檢，被告選擇
    不依規定處理，其處分有違行政程序法第9條及第10條規定
    ，況原告上班時，同事常問原告下巴疤痕究竟怎麼回事，故
    原告受傷程度已符合勞工保險殘給付標表第57項之規定，另
    參照行政院勞工委員會87年12月18日台88勞訴字第36992號
    訴願決定意旨，原處分亦違反行政程序法第6條規定，而有
    差別待遇之處（詳如事實欄所載）云云。惟查：
１、原告係以其顏面撕裂傷遺有疤痕為由，向被告申請殘廢給付
    。依原處分卷附原告92年3月18日申請普通傷害殘廢給付時
    所提彰化基督教醫院同年月8日出具之勞工保險殘廢診斷書
    ，其「治療經過」欄記載「患者因上述病因，於急診接受縫
    合處理，撕裂傷約9×1公分。之後於本院觀察至隔日離院」
    ；其「殘廢部位」欄記載「顏面」；其「殘廢詳況」欄則勾
    選「顏面部遺存雞卵大以上之瘢痕或5公分以上之不規則線
    狀痕，或直徑3公分以上之組織凹陷（與人相遇時可引起他
    人注意之程度）者」；並附有量尺及拍攝日期92年2月28日
    之彩色近距離照片一張。案經被告送請專業醫師依上開殘廢
    診斷書及照片，綜合審查意見略以：「依所附照片顯示，患
    者顏面下巴存有規則之線狀疤痕，無組織凹陷，與給付標準
    不符。」等語。嗣經監理會特約醫師審查意見亦認：「依所
    附彩照為下巴尚稱平整之裂傷縫合疤痕，既無組織凹陷，亦
    不合不規則線狀痕，勞保局不以殘廢核付為合理。」等語。
    有彰化基督教醫院92年3月8日出具之勞工保險殘廢診斷書影
    本、原告照片一張、被告之專業醫師審查意見表影本及監理
    會特約醫師審查意見表附原處分卷及審議卷足憑。是以被告
    依據原告所送勞工保險殘廢診斷書之內容、原告近距離照片
    一張、勞工保險殘廢給付標準表之審定原則，暨被告及監理
    會專業醫師之審查意見，認原告顏面下巴存有規則之線狀疤
    痕（並非不規則線狀痕），無組織凹陷，未達勞工保險殘廢
    給付標準表規定之給付標準，乃核定不予殘廢給付，於法洵
    無違誤。
２、勞工保險殘廢給付標準表第57障害項目「頭部、顏面部或頸
    部受損壞致遺存顯著醜形者」所稱「顯著醜形」，在顏面部
    係指遺存雞卵大以上之瘢痕或五公分以上之不規則線狀痕，
    或直徑三公分以上之組織凹陷（與人相遇時可引起他人注意
    之程度）者。所稱「瘢痕」乃手術或外傷造成之疤痕；「不
    規則線狀痕」係疤痕不具規則之線狀，如鋸齒狀或交錯性疤
    痕；「組織凹陷」則係與周圍正常組織相較有向下凹陷之狀
    態。而所謂遺存「『雞卵大以上』之瘢痕」或「『直徑三公
    分以上』之組織凹陷」，依該「雞卵大以上」「直徑三公分
    以上」之文義，應係指受損壞部位整體面積而言。本件原告
    於本院94年1月12日準備程序期日及同年2月3日言詞辯論期
    日，均親自到庭，細觀原告顏面下巴存留之疤痕，並無整體
    面積部位之損壞，自無上開「雞卵大以上之瘢痕」或「直徑
    三公分以上之組織凹陷」之情形，而其顏面下巴遺存之疤痕
    平整，屬規則之線狀疤痕，亦不符上開「5公分以上之不規
    則線狀痕」之要件，且觀乎原告顏面下巴之情形，當亦不致
    有如原告所言與人相遇時可引起他人注意之程度發生，綜上
    堪認原告顏面部之疤痕未達顯著醜形，被告核定不予殘廢給
    付，自非無據。
３、原告主張被告審核作業時，參據專業醫師審查意見，該專業
    醫師無法定權利云云。惟按「本局得視業務需要聘用兼任醫
    師12人至20人」勞工保險局組織條例第11條第2項前段定有
    明文；另「保險人為審核保險給付或勞工保險監理委員會為
    審議保險爭議事項，必要時得向投保單位、特約醫療醫院、
    所或其他有關機關調查被保險人與保險有關之文件。」、「
    保險人於審核殘廢給付認為有複檢必要時，得另行指定醫院
    或醫師複檢。」為勞工保險條例第28條及第56條所規定；又
    按「勞工保險監理委員會為審議爭議案件或保險人為核定保
    險給付認為必要時，得向被保險人、受益人、投保單位、各
    該醫院、診所或經領有執業執照之醫師、助產士要求提出報
    告，或派員調閱各該醫院、診所及投保單位之病歷、薪資帳
    冊、檢查化驗紀錄或Ｘ光片，被保險人、受益人、投保單位
    、各該醫院、診所及領有執業執照之醫師或助產士均不得拒
    絕。」同條例施行細則第61條亦有明文。可知法令明文規定
    保險人（即被告）為審核保險給付，得調查有關之文件，得
    另行指定醫院或醫師複檢，並得通知出具診斷書之醫院診所
    檢送必要之有關診療病歷或Ｘ光片等，而被告為審核被保險
    人是否符合給付標準表之殘廢等級，自得依職權送請其聘用
    之專業醫師表示審查意見，以為其審核之參據，此項專業醫
    師審查意見之審核，要屬被告之法定職權，原告此項主張，
    顯有誤解。易言之，被保險人申請保險給付時，所檢據特約
    醫院出具之診斷證明書，僅係其申領保險給付之必備要件；
    惟被告審核是否符合給付標準時，要非僅以該診斷證明書為
    唯一參據，此觀上開法條規定自明。再者，行政程序法第36
    條及第41條第1項分別規定：「行政機關應依職權調查證據
    ，不受當事人主張之拘束，對當事人有利及不利事項一律注
    意。」「行政機關得選定適當之人為鑑定。」。查被告係勞
    工保險之保險人，於當事人向其提出勞工保險各項給付申請
    時，被告須開始行政程序，並有上揭依職權調查證據之義務
    ，且於遇有醫理上之諸疑義時，得以具有專業知識之第三人
    即專科醫師，於行政程序中陳述關於特別法規或經驗定則之
    意見，而以其陳述，為證據之用。是被告於行政程序中將有
    待進一步調查之案件，請其特約專科醫師陳述醫學上之意見
    （此非「施行治療、開給方劑或交付診斷書」之情形，自無
    原告所訴應依醫師法第11條由醫師親自診察之規定之適用）
    ，以為證據，於法尚無不合。況被告係依據原告所提殘廢診
    斷書、照片，並參酌特約專科醫師之專業意見，經綜合審查
    後而為終局之核定，原告稱被告概以特約專科醫師審查意見
    駁回其申請云云，不無誤會，核本件亦無原告所指違反勞工
    保險條例第1條、保險法第54條、行政程序法第7條、第9條
    及第10條規定之違法濫權情事。
４、按勞工保險條例第56條規定，保險人於審核保險給付認為有
    複檢必要時，得另行指定醫院或醫師複檢，是如所送資料已
    足以據為核定之基礎，即尚無複檢之必要。又勞工保險條例
    第56條所規定「必要時」之要件性質上為不確定法律概念，
    被告就個案是否有複檢之必要，仍應依個案認定之，非謂被
    告之認定，與原告之認定不同，或與診斷證明書所載不符，
    則均須一律送複檢。查原告殘廢情形之判斷，既經被告依其
    所送殘廢診斷書、照片及特約專科醫師之專業意見，依相關
    審定原則予以核定，則原告徒以其認定與被告不同，即請求
    就其殘廢情形之判斷進行複檢，經核並無必要。
５、另原告所舉行政院勞工委員會87年12月18日台88勞訴字第36
    992號訴願決定（原告並未提出完整之訴願決定書內容），
    並非判例，且屬個案，尚難拘束本院依法所為之判斷，亦難
    遽指本件原處分有何違反行政程序法第6條平等原則之可言
    。
四、綜上所述，原處分並無違誤，審議審定、訴願決定遞予維持
    ，俱無不合。原告徒執前詞聲明撤銷，及請求判命被告依勞
    工保險殘廢給付標準表第57障害項目第10殘廢等級作成核付
    原告殘廢給付之處分，均為無理由，應予駁回。
據上論結，本件原告之訴為無理由，爰依行政訴訟法第98條第3
項前段，判決如主文。
中    華    民    國    94    年    2    月    17     日
                        第六庭審判長法  官  林樹埔
                                    法  官  陳鴻斌
                                    法  官  曹瑞卿
上為正本係照原本作成。
如不服本判決，應於送達後20日內，向本院提出上訴狀並表明上
訴理由，如於本判決宣示後送達前提起上訴者，應於判決送達後
20日內補提上訴理由書（須按他造人數附繕本）。
中    華    民    國    94    年    2    月    17     日
            　　　　　　　　　 　 　書記官  方偉皓
